【裁判字號】    97,簡上,47
【裁判日期】    970508
【裁判案由】    傷害
【裁判全文】
臺灣臺南地方法院刑事判決              97年度簡上字第47號
上  訴  人  丙○○
即  被  告
上列上訴人即被告因傷害案件，不服中華民國96年12月31日本院
96年度簡字第3954號第一審判決（聲請簡易判決處刑案號：96年
度調偵字第686號），提起上訴，本院管轄之第二審合議庭認本
件不得逕以簡易判決處刑，改依通常程序自為第一審判決如下：
    主  文
原判決撤銷。
丙○○無罪。
    理  由
一、聲請簡易判決處刑意旨略以：甲○○與上訴人即被告丙○○
    因在電話中發生口角（丙○○涉嫌妨害名譽罪嫌部分，另為
    不起訴之處分），遂於民國96年4月27日上午9時40分許，在
    臺南縣關廟鄉○○街115號1樓「國民黨關廟鄉黨部」內，均
    分別各基於傷害人之身體之故意而相互徒手毆打對方，丙○○因而受有前額撕裂傷併瘀腫及鼻腔流血等傷害（甲○○傷
    害部分業經判決確定）；甲○○則受有右手臂腫痛、右前臂
    擦傷及頭暈等傷害，因認上訴人即被告丙○○涉犯刑法第
    277條第1項之普通傷害罪嫌。
二、按犯罪事實應依證據認定之，無證據不得認定犯罪事實；又
    不能證明被告犯罪或其行為不罰者，應諭知無罪之判決，刑
    事訴訟法第154條第2項、第301條第1項分別定有明文。另按
    告訴人之告訴，係以使被告受刑事訴追為目的，是其陳述是
    否與事實相符，仍應調查其他證據，以資審認，不得僅憑告
    訴人之指訴遽令被告入罪；且告訴人之指訴，須無瑕疵可指
    ，且就其他方面調查，又與事實相符，始足採為認定犯罪事
    實之憑證（最高法院30年度上字第816號、52年度臺上字第
    1300號判例意旨參照）。
三、聲請簡易判決處刑意旨認為被告丙○○涉犯傷害罪嫌，係以
    告訴人甲○○之指訴，證人王盈琇於警詢時之證述，以及國
    立成功大學醫學院附設醫院診斷證明書等作為主要依據。惟
    被告自警詢至本院審理中，均堅決否認有何故意傷害之犯行
    ，辯稱：伊當天雖有在電話中與告訴人發生口角，後來伊是
    坐在辦公座椅上辦公，告訴人一衝進伊辦公室後，未發一語
    ，便對著伊面部出拳毆打，伊被打的滿身是血，根本沒有機
    會還手，只有用手擋告訴人，並未用積極的行為攻擊告訴人
    ，告訴人的傷應是在毆打伊時自己造成的等語。
四、證據能力部分：
  (一)證人王盈琇、甲○○二人於司法警察詢問時所為之陳述，係
    屬被告丙○○以外之人於審判外之言詞陳述，既經被告丙○○明示不同意採為證據之意思，依刑事訴訟法第159條第1項
    之規定，應認為不具證據能力。
  (二)按證人依法應具結而未具結者，其證言不得作為證據，刑事
    訴訟法158條之3亦有明文。本件證人甲○○於檢察官偵訊時
    所為之指述，因未經具結，依前開說明，亦無證據能力。
  (三)上述經排除之證據以外之供述證據及非供述證據，既經被告
    丙○○表示同意採為證據，且無事實顯示係公務員因違法蒐
    證所取得之證據，本院審酌該等供述證據作成時之情況，亦
    認為適於作為證據，依刑事訴訟法第159條之5第1項等規定
    ，應認為均有證據能力。
五、經查：告訴人受有右手臂腫痛、右前臂擦傷及頭暈等傷害，
    固據其提出國立成功大學醫學院附設醫院診斷證明書影本1
    紙（警卷第20頁參見）為證，然訊據被告則堅決否認有何攻
    擊被告之行為，是本件主要審酌之重點，厥為告訴人如受有
    上開傷害，是否確為遭被告毆打所造成、或係告訴人於毆打
    被告時自己所造成者，以及縱係被告所造成者，是否得認係
    被告之正當防衛行為所導致者，以下茲析述之：
  (一)經查：被告當天係於上班時間內，遭告訴人闖入其辦公室內
    ，以徒手毆打之方式，造成伊前額撕裂傷併瘀腫及鼻腔流血
    等傷害，此經告訴人甲○○於本院以證人身份具結證述時所
    不否認者，並有臺南市立醫院診斷證明書1份在卷可稽（偵
    字卷第11頁參見），此部分復經原審判決確定，應堪信為實
    在。
  (二)次查，訊據當天在場之證人丁○○於本院審理時具結後證稱
    ：當天國民黨關廟鄉黨部只有伊與被告二人低頭工作，因該
    處出入的人很多，甲○○到時沒有說話，伊沒有抬頭，結果
    甲○○過去時就突然有乒乓響，是類似打人咚咚咚的聲音，
    大概有2、3聲，伊轉頭過去看，看到被告都是血，從眉心、
    鼻子流出，且在奮力抵抗，當時被告是站著，被甲○○壓制
    住，被告後面是一面牆沒有退路，因甲○○比被告高，被告
    開始抓住甲○○兩隻手的前臂，抓住後甲○○就沒有機會再
    打到被告了，伊沒有看到被告有出手攻擊甲○○，也沒有看
    到甲○○有受傷，被告除了抵抗抓住，沒有其他的動作，直
    到乙○○進來後，伊等就趕快把手放掉（本院97年4月24日
    審理筆錄第5至8頁參見），再觀諸現場之照片可知，血跡灑
    落之位置是集中在被告辦公座椅之椅背、座墊、及地上等處
    ，且被告之辦公位置是靠牆邊，座椅後面並有一置物櫃，此
    有現場照片4幀在卷可稽（偵字卷第10頁正、反面參見），
    此外，依本院直接審理之結果，以被告與告訴人兩人之外表
    身型及體格觀之，倘告訴人已經先動手出拳將被告打到前額
    撕裂傷、鼻腔流血，且將被告壓制在其座位時，被告應僅能
    以雙手抓住告訴人之手以阻擋其繼續攻擊，要無可能有加以
    反擊之機會，故被告辯稱：當天伊原本是坐在辦公座椅上辦
    公，告訴人一衝進伊辦公室後，未發一語，便對著伊面部出
    拳毆打，伊被打的滿身是血，根本沒有機會還手，只有用手
    擋告訴人，伊並未用積極的行為攻擊告訴人等情，應屬實情
    。
  (三)復查：證人即告訴人甲○○於本院審理時具結稱；伊的手臂
    腫痛是被告抓住伊的手臂造成的，擦傷是被告用手抓的，因
    為被告用手抓住伊，伊硬要把被告甩開等語（本院97年4月
    24日審理筆錄第18頁參見），再對照前述證人丁○○之證詞
    ，可知告訴人兩手臂部位所受之擦傷、腫痛等傷害，是否可
    能為其出拳攻擊毆打被告時，遭被告抵抗並抓住其手臂時，
    伊自己硬要甩開被告的手時所自己造成者，自非無疑。此外
    ，證人甲○○於本院審理時經檢察官詰問時雖稱：伊一進去
    要跨過去打被告時，被告就從座位上跳起來到辦公桌前面，
    兩個人就互毆等語（本院97年4月24日審理筆錄第16、17頁
    參見），然對照上開照片中血跡主要灑落之位置，確是在被
    告之辦公座位之座椅位置之正上、下方，並非告訴人所稱之
    辦公桌前面，是其此部分之證詞，乃顯與事實未符。再者，
    證人甲○○於審理時經本院訊問時又稱：伊當天被打也有流
    血、且全身是血、伊身上的血有自己的、也有被告的，但伊
    的血從何處流出來伊不記得，醫生有檢查伊的頭部有流血等
    語（本院97年4月24日審理筆錄第20、21頁參見），然衡諸
    告訴人所提出之診斷證明書上所載僅有「腫痛」、「擦傷」
    、「頭暈」等傷勢，是否真有可能會導致頭部及全身流血之
    情形已非無疑，且嗣經本院一再多次向證人甲○○確認其受
    傷之具體部位、及如何受傷、有無流血、何處流血、以及誰
    先出手等詳情時，證人均僅以伊只知道伊有受傷流血，及伊
    有高血壓、憂鬱症、躁鬱症、健忘症等，以及事發太久，伊
    不確定或忘記了等語回應（本院97年4月24日審理筆錄第19
    至21、25頁參見），顯見告訴人此部分之證詞，應確有誇大
    不實、及渲染其詞等矛盾及瑕疵存在，且與事實不符，自難
    以採信。
  (四)綜上所述，被告自警詢至本院審理中，既均堅決否認有何故
    意傷害告訴人之犯行，故本件除告訴人單一、且存有瑕疵矛
    盾之指訴，以及與其指述不相符之診斷證明書1紙外，並無
    其他任何積極具體證據足以證明其所受之傷害確實是遭被告
    以積極之攻擊行為所造成者，檢察官之證明自難謂已達一般
    人可確信其為真實亦即已超越合理懷疑之程度。
  (五)再按對於現在不法之侵害，而出於防衛自己或他人權利之行
    為，不罰。但防衛行為過當者，得減輕或免除其刑，此刑法
    第23條訂有明文。經查：被告與告訴人均陳述彼此在當天之
    前，並未曾見過面，而告訴人突然於上班時間前往被告上班
    之辦公地點，而該處又是人進人出之公開場所，告訴人於出
    手前復未發一語，此些業據證人丁○○證述在卷，已如前述
    ，故被告斷不可能先出手毆打告訴人，且告訴人自承因遭被
    告在電話中言語刺激後，自行前往被告之辦公處所找被告理
    論等語（本院97年4月24日審理筆錄第23頁參見），故當天
    應為告訴人先出拳毆打被告無疑，是被告對於告訴人之現在
    不法侵害，為出於防衛自己生命、身體法益之意圖，而出手
    抓住告訴人之手臂以行抵抗，縱使確有導致告訴人之手臂瘀
    腫、擦傷，然亦應認為是屬於正當防衛之行為，要難認係被
    告出於互毆或報復告訴人之犯意所為之積極攻擊行為，且依
    上開診斷證明書所載，告訴人所受之傷勢甚為輕微，要非嚴
    重，自難認被告之正當防衛行為已逾越必要之程度，是縱使
    告訴人所受之上開傷害係於被告行阻擋、抵抗之正當防衛行
    為時所導致者，依上開法條第1項之規定，亦應屬不罰之行
    為。此外，本院復查無其他積極證據足以證明被告確有公訴
    人所指之傷害犯行，本件被告之行為既屬不能證明或不罰，
    本院自應依法諭知被告無罪之判決。
六、原審未斟酌上情，即行認定被告涉犯刑法第277條第1項之傷
    害罪，而為被告有罪之判決，核有未當，被告上訴意旨否認
    犯罪，為有理由，自應由本院將原判決撤銷，惟因本件有刑
    事訴訟法第451條之1第4項第3款情形，依同法第452條之規
    定，自應由本院適用第一審之通常程序，改諭知被告無罪之
    判決。
七、據上論斷，應依刑事訴訟法第455條之1第1項、第3項、第
    452條、第369條第1項前段、第364條、第301條第1項，判決
    如主文。
本案經檢察官戊○○到庭執行職務。
中    華    民    國    97    年    5     月    8     日
                  刑事第十庭  審判長法  官  陳欽賢
                                    法  官  陳賢德
                                    法  官  林臻嫺
以上正本證明與原本無異。
如不服本判決應於收受本判決後10日內向本院提出上訴書狀，並
應敘述具體理由。如未敘述上訴理由者，應於上訴期間屆滿後20
日內向本院補提理由書狀（均須按他造當事人之人數附繕本）「
切勿逕送上級法院」。
                                    書記官  許悉愛
中    華    民    國    97    年    5     月    8     日


司法院資訊處製作；財團法人民間司法改革基金會備份。
